【裁判字號】    90,易,85
【裁判日期】    900622
【裁判案由】    詐欺
【裁判全文】
台灣苗栗地方法院刑事判決                              九十年度易字第八五號
    公  訴  人  臺灣苗栗地方法院檢察署檢察官
    被      告  甲○○
    選任辯護人  張智宏
右列被告因詐欺等案件，經檢察官提起公訴（八十九年度偵字第七六九號），本院判
決如左：
    主      文
甲○○連續意圖為自己不法之所有，以詐術使人將本人之物交付，處有期徒刑年。
    事      實
一、甲○○明知其並非國家安全局（下稱國安局）處長或副處長，竟基於意圖為自己
    不法所有及公然冒用公務員官銜之概括犯意，對外佯稱係國安局處長或副處長，
    連續於：（一）民國八十六年九、十月間，透過戊○○之引薦認識庚○○，得知
    前苗栗縣苑裡鎮農會總幹事庚○○因苑裡鎮農會賄選案件遭台灣新竹地方法院檢
    察署起訴，刻由台灣新竹地方法院審理中，竟向庚○○詐稱：其係國安局副處長
    ，伊太太是法院檢察官，伊與法院、地檢署關係良好，如交付新台幣（下同）三
    十萬作為活動費用，可為庚○○擺平賄選官司等語，使庚○○陷於錯誤，而於八
    十七年一月二十三日至苗栗市農會提領現金三十萬元，並於同日在苗栗縣農會（
    起訴書誤載為苗栗市農會）展售中心門口右側交付與甲○○。嗣庚○○所涉上開
    案件，經台灣新竹地方法院判處有期徒刑六月，庚○○始知受騙。（二）八十六
    年二月及十月、十一月間，以自己係國安局處長或副處長之官銜、其妻為台灣高
    等法院台中分院檢察署檢察官身分，其關係良好，並已取得中港溪苗栗縣南庄鄉
    ○○○段之砂石開採權等虛偽事項，向乙○○、丁○○、丙○○等人，佯稱如投
    資其砂石開採事業，每股三十萬，半年即可分紅七百萬元，使乙○○等三人誤信
    甲○○確已取得上揭河川砂石開採權，致乙○○答應參與投資二股六十萬元，並
    於八十六年二月三日在其位於苗栗縣頭份鎮○○里○○路九六八號之住處，先交
    付現款四十五萬元與甲○○，作為購買開採砂石之挖土機用。丙○○則答應參與
    投資一股三十萬元（含丙○○邀己○○合資之半股十五萬元），並於八十七年十
    一月二十七日上午十一時許，由丙○○在其位苗栗縣頭份鎮○○路七十三巷二十
    六弄七號之住處，交付現款三十萬元（含己○○合股之十五萬元，丙○○部分起
    訴書誤載為二十萬元）予甲○○。丁○○則於甲○○向其詐稱已取得砂石開採權
    ，開採砂石有厚利可圖，乙○○之夫吳炫宗已參與投資一股，吳炫宗之股份可分
    半股予丁○○，需繳三十萬元入股等語，並帶其至中港溪位於苗栗係南庄鄉○○○段查看後，表示俟見到核准砂石開採之公文，即繳交三十萬元予甲○○，嗣因
    甲○○未提出前揭地段之許可砂石開採之公文，丁○○始未如約交付三十萬元，
    甲○○始未取得上揭款項。嗣乙○○、丙○○於交付上開款項予甲○○後，因事
    後得知甲○○並未取得砂石開採權且未依約分得任何利潤，始知受騙。
二、案經法務部調查局苗栗縣調查站移送台灣苗栗地方法院檢察署檢察官偵查起訴。
    理  由
一、訊據被告甲○○對於右揭時地向被害人庚○○收取三十萬元、被害人乙○○收取
    四十五萬、被害人丙○○收取三十萬元之事實固坦承不諱，惟矢口否認有何冒充
    公務員官銜及詐欺取財犯行，並辯稱：伊係「國安土木建築承包業」之負責人，
    朋友戲稱其為「處長」，從未對外向人自稱伊係國安局之處長或副處長；從未向
    被害人庚○○表示可擺平農會官司，被害人庚○○交付之三十萬元係伊因週轉關
    係向其調借，已償還二十萬元，尚欠十萬元；伊邀集被害人乙○○、丙○○等人
    投資，未曾自稱係國安局處長或副處長，亦未稱已取得砂石開採權，被害人乙○○等人均係認開採計劃可行而自願投資，事後未取得開採權即將款項返還被害人
    ；被害人丁○○係加入吳炫宗之股份，伊未曾單獨邀被害人丁○○參與砂石開採
    云云。惟查：
（一）被告並非國安局處長、副處長或國安局人員乙節，業據被告迭於偵審中坦承不
      諱。而被告於偵審中雖辯稱伊係「國安土木建築承包業」之負責人云云，惟徵
      諸被告於偵審中既自承「國安土木建築承包業」已成立十餘年，則被告於本院
      審理中何以無法提出「國安土木建築承包業」之相關登記資料｜如營利事業登
      記證等文件﹖或縱未辦理登記何以未能提出以「國安土木建築承包業」名義承
      攬土木工程之相關文件﹖是被告於查獲時始辯稱伊因係「國安土木建築承包業
      」之負責人，朋友始戲稱其為「國安局處長」云云，顯係事後臨訟卸責之詞，
      不足採信。
（二）被告於右揭時地向被害人庚○○詐稱可代為擺平官司而收取三十萬元之事實，
      業據被害人庚○○迭於調查局訊問時、偵查中及審判中指述歷歷，並有被告與
      庚○○等人於八十八年十一月三日在鼎香快炒小吃店商討退款之錄音帶一捲、
      譯文一紙及被害人庚○○領款之存摺影本一紙在卷可憑，而徵諸被害人庚○○
      於調查中證稱：「徐某當時自稱渠（應係【其】之誤寫）是國安局副處長，太
      太當檢察官，與法院、地檢署關係良好，渠亦參與砂石開採業之投資，政商關
      係良好。當時因苑裡鎮農會張榮松賄選案我被波及，於八十六年六、七月間被
      新竹地檢署起訴，甲○○當場向我誇口稱渠（應係【其】之誤寫）能幫我擺平
      官司，我怕我的職務（當時擔任苗栗縣農會輔導課長）被停職，所以請甲○○
      幫忙我運作擺平前述官司」、「前述餐敘後，甲○○即經常透過戊○○找我，
      欲替我擺平官司，因甲○○外表斯文，談吐誠懇，太太又當檢察官，我因而確
      信甲○○有能力踏我擺平官司，當時甲○○說要我拿三十萬給他，作為打通關
      節經費，我於八十七年一月二十三日至苗栗市農會提領現金三十萬給他，拿至
      苗栗縣農會展售中心門口右側，將現金交給甲○○。」、「（問：你交錢給他
      作何事﹖）他有熟人可幫忙把我官司解除掉，是農會選舉的案子。」等語（參
      見台灣苗栗地方法院檢察署八十九年偵字第七六九號偵查卷第十五頁反面、第
      十六頁正面、第三十頁反面）及本院審理中證述：「（問：你在調查局中所言
      筆錄是否實在﹖）都實在。」等語（參見本院九十年四月十三日訊問筆錄），
      及證人戊○○於偵查中亦證稱：「他有拿名片給我，名片上面寫『國安土木工
      業』，但他有暗示，他是國安局副局長（應係副處長之誤寫），他說不能明說
      ，但言下之意，我們知道他表示的是國安局副處長，我們也稱他副處長，他也
      沒有反對，當日我朋友張永樑、彭衍棟介紹也說他是國安局副處長」等語（參
      見前開偵查卷第三十五頁反面、第三十六頁正頁）；是被告主觀上具有不法所
      有意圖，且在客觀上對被害人庚○○施用詐術甚明。另據卷附之八十八年十一
      月三日錄音帶譯文亦載明：「庚○○：三十萬元啊：：我的利息不要啦，錢還
      給我就好了，我那時之條件是把我弄到沒事，結果還是要罰款，一樣六個月，
      跟求刑的完全一樣。」、「甲○○：好啊！那個可以啦！他那邊都可以啦！」
      、「庚○○：你交給誰﹖沒有弄好，把它要回來。」、「甲○○：可以啦！因
      為他們都有送：：」等語（參閱前開偵查卷第二十三頁正面），足證上開三十
      萬款項確係被害人庚○○因涉賄選案件委託被告擺平官司所交付之費用無訛。
      是被告辯稱其未向被害人庚○○自稱係國安局處長及所取得之三十萬元款項係
      借款云云，自係卸責之詞，不足採信。
（三）被告於右揭時地以自己係國安局處長或副處長之官銜、其妻為台灣高等法院台
      中分院檢察署檢察官身分，其關係良好，並已取得中港溪苗栗縣南庄鄉○○○
      段之砂石開採權等虛偽事項，向乙○○、丁○○、丙○○等人，佯稱如投資其
      砂石開採事業，每股三十萬元，半年即可分紅七百萬元，使乙○○等三人誤信
      被告確已取得上揭河川砂石開採權，致被害人乙○○等三人答應參與投資，並
      由被害人乙○○交付四十五萬元、被害人丙○○交付三十萬元予被告等情，業
      據被害人乙○○、丙○○、丁○○三人迭於調查局訊問時、偵查中及審判中證
      述甚詳，並據證人己○○於偵審中證述明確，並有被告開立予被害人乙○○之
      收據一紙及載明退還款項情形之名片二張附卷可稽，此徵諸被害人乙○○於調
      查中供述：「約在民國八十五年間當時任職苗栗縣銅鑼鄉農會理事長之彭衍棟
      陪同甲○○到我住處，向我表示甲○○是調查局的人員，隨後甲○○獨自到頭
      份找我時，則表示其已升官當上國安局副處長，並邀我共同開採南庄地區砂石
      ，由於甲○○表示其關係良好，已在苗栗山線地區開採砂石獲利良好，因此我
      與其合夥投資。」等語（參閱前開偵查卷第二十頁正、反面）、本院審理中證
      述：「（問：你在調查局中所製作筆錄是否實在﹖）我所言實在。」、「（問
      ：被告邀你投資時，被告有無取得砂石開採權﹖）沒有。」、「被告確實有表
      明他是國安局副處長。」（參見本院九十年五月十一日訊問筆錄）；及被害人
      丙○○於調查中供述：「八十六年十月間某一天中午，我朋友丁○○邀我至頭
      份鎮烏龍院餐廳吃飯，因而認識甲○○，席間丁○○向我表示，甲○○是國安
      局處長：：越數日，甲○○要請我至頭份鎮吉川日本料理吃飯，我如約前往，
      餐畢甲○○向我表示，渠（應係【其】之誤寫）是國安局處長，司法官、檢察
      官、調查局都歸渠管，渠要調誰走，誰就必須走路，渠一個月薪水十餘萬元，
      渠妻在台中地檢署當檢察官」、「八十六年十一月二十五日上午，甲○○打電
      話給我，要帶我去南庄攪看「黑金石」（砂石）：：，徐某便稱：中港溪大南
      埔段都是黑金石，要開採隨時可開採，渠有特殊管道，已經取得開採權，投資
      一股三十萬，半年可分紅七百萬，其中桃園陳檢察官、新竹的張姓、謝姓檢察
      官及吳炫宗都是股東等語（參見前開偵查卷第八頁反面、第九頁正面）；及本
      院審理中證述：「（問：被告有無向你介紹他是做何行業﹖）第一次，丁○○
      還有被告及林玉清在竹南日本料理店吃飯，吃完後，丁○○告訴我被告在國安
      局上班，叫我不能跟別人說。第三次，我與被告在南庄吃飯時，被告自己說他
      是國安局處長。我因我弟弟官司，問被告是否有辦法幫忙，被告說他太太在台
      中高分檢當檢察官，很有辦法。」、「實在，被告有在我家打行動電話給張檢
      ，查我弟弟梁聰富的案號及情形，但我不知他是否真的有打出去。」、「被告
      有說他已取得砂石開採權，等縣長選舉完後就開採砂石。」（參見本院九十年
      六月八日審判筆錄）；及被害人丁○○於調查中證稱：「：：甲○○當時自稱
      渠太太在彰化地方法院當法官，之後我們二人又多次見面及餐，甲○○曾向
      我表明渠是國安局處長，渠與中央關係良好，要取得那一段之砂石開採權都沒
      有問題。」、「八十六年十月間，因為丙○○的胞弟偷殺造橋農會查封的乳牛
，梁女希望的介紹有力人士幫忙解決此官司，：：所以善意介紹丙○○在烏龍
      院餐廳與甲○○認識，席間我當著甲○○之面，介紹徐某稱，他（指甲○○）
      是國安局處長，他是特殊人物，講話要小心一點，徐某當時也未表示渠非國安
      局處長，徐某當時並向梁女稱，梁女胞弟的官司案，渠會設法解決。」、「甲○○向我表示，渠已取得中港溪位於南庄鄉○○○段的砂石開採權，並帶我及
      吳炫宗至該地段查看砂石，甲○○當時向我表示，砂石開採有厚利可圖，吳炫
      宗已參與投資一股，吳炫宗之股份可分半股予我，我則向徐某稱．俟見到砂石
      開採之公文後，我馬上繳交三十萬元，但事後甲○○並沒有拿砂石開採之公文
      給我看，所以我沒有拿三十萬元予甲○○。」等語（參見前開偵查卷第十三頁
      反面、第十四頁正面）及本院審理中證述：「是的，我就介紹梁女認識，被告
      不否認他是國安局官員，梁女相信。」、「問：在調查中你說被告有向你表明
      他已取得砂石開開採權，也帶你去現場，你說要看到公文，你才拿三十萬元投
      資。」、「（問：被告有無向你說他太太在彰化地方法院當法官﹖）有講。」
      等語（參見本院九十年五月十一日訊問筆錄），及證人己○○於調查中證述：
      「我總共見過甲○○三次：：最後一次時間為八十六年十一月二十七日，我至
      造橋農會向湯偉光拿三十萬元予丙○○之時。我第一次遇見甲○○時，徐某向
      丙○○表示，請不要洩漏渠（指甲○○）之身分予我知道，事後我追問丙○○
      到底甲○○究係何身分，梁女告訴我說，渠是國安局之處長。」（參見前開偵
      查卷第十一頁反面）及本院審理中證述：「（問：提示調查筆錄十一頁反面，
      你在調查中說第一次遇見甲○○時，徐某就向梁女表示不要洩漏他的之身分予
      我知道，我追問後，梁女說被告是國安局的處長，是否實在﹖）是的，在梁女
      家中被告有說這句話。」（參見本院九十年五月十一日訊問筆錄）等語自明。
      被告既自始未取得中港溪苗栗縣南庄鄉○○○段之砂石開採權，且於偵查中亦
      自承未向苗栗縣政府申請開採砂石（參見前開偵查卷第四十三頁正面），而竟
      向被害人乙○○、丁○○、丙○○等人佯稱已取得砂石開採權，並邀被害人乙○○等人投資開採，其主觀上具有不法所有意圖甚明；而被告為使被害人乙○○等人相信其具有上揭砂石開採權，竟向被害人乙○○等人謊稱伊係國安局處
    長或副處長、其妻為台灣高等法院台中分院檢察署檢察官或台灣彰化地方法院
      法官身分，其關係良好云云，其在客觀上對被害人乙○○三人施用詐術犯行，
      亦甚明確。
（四）綜上所述，被告平日為達其詐欺取財之目的，遂以其係國安局處長或副處長之
      身分，對外佯稱其法院、檢察署關係良好，可代為擺平官司或其已取得中港溪
      苗栗縣南庄鄉○○○段之砂石開採權，且已有檢察官多人參與投資，使被害人
      陷於錯誤，誤信被告真係國安局處長或副處長且已取得砂石開採權，致交付現
      款予被告，是被告具詐欺取財及公然冒用公務員官銜犯行甚明。被告上揭辯解
      ，均係事後臨訟卸責之詞，不足採信。
（五）至被告於本院審理中聲請傳喚證人彭衍棟到庭作證，惟查，被告係如何對被害
      人庚○○、乙○○詐欺取財及公然冒用公務員官銜，業如前述，證人彭衍棟到
      庭之待證事實，充其量僅可證明被告與被害人庚○○、乙○○二人最初認識之
      情形，惟尚無法證明被告與被害人庚○○、乙○○於彼此認識後，被告未冒用
      公務員官銜向被害人等人詐欺取財之事實，是縱認證人彭衍棟到庭，其證詞亦
      無法推翻被告之詐欺取財及公然冒用公務員官銜犯行。是被告聲請傳喚證人彭
      衍棟到庭作證乙節，本院認無必要，爰不予傳喚，附此敘明。
從而，本件事證明確，被告詐欺取財及公然冒用公務員官銜犯行均堪認定，應予依法
論科。
二、核被告甲○○所為，係犯刑法第一百五十九條之公然冒用公務員官銜罪及同法第
    三百三十九條第一項之詐欺取財既遂罪及同條第三項、第一項之詐欺取財未遂罪
    。本件起訴事實雖未敘及被告向被害人丁○○佯稱其係國安局處長，且已取得砂
    石開採權，並邀被害人丁○○投資，因事後被告沒有拿砂石開採公文給被害人丁○○看，致被害人丁○○未交付三十萬元予被告之冒用公務員官銜及詐欺取財未
    遂犯行，惟此部分之事實與本件公訴人原起訴之犯罪事實顯具有連續犯之裁判上
    一罪關係，並經蒞庭之檢察官論告之，應為起訴效力所及，本院自得併予審理，
    併此敘明。被告所犯之四次公然冒用公務員官銜犯行及三次詐欺取財既遂、一次
    詐欺取財未遂犯行，時間緊密，所犯構成要件相同，顯均係基於概括犯意為之，
    為連續犯，依刑法第五十六條規定，應分別論以刑法第一百五十九條之冒用公務
    員官銜罪及同法第三百三十九條第一項之詐欺取財既遂罪，並分別加重其刑。又
    被告所犯之連續公然冒用公務員官銜罪與連續詐欺取財既遂罪間，有方法結果之
    牽連關係，依刑法第五十五條之規定，應從較重之刑法第三百三十九條第一項之
    連續詐欺取財罪處斷。爰審酌被告甲○○雖未有犯罪前科，惟思及被告年輕力壯
    不知努力，竟利用一般民眾對國安局及法院、檢察署等司法體系之陌生，在外以
    國安局處長或副處長名義，對被害人等人招搖撞騙，並以向被害人收取所謂擺平
    司法案件之活動費，及謊稱檢察官與其同流合污參與砂石投資之方式，遂行其詐
    欺取財之實，被告心態上視法律於無物至極，其所為不僅造成被害人之財物蒙受
    損失，其肆無忌憚之言行更嚴重破壞法官及檢察官等司法人員之形象，其對司法
    之威信損害至鉅；另參以被告犯後於本院審理中尤執伊係「國安土木建築承包業
    」負責人，係朋友戲稱其為「處長」，對外從未向人自稱伊係國安局之處長或副
    處長等詞狡辯，企圖掩飾罪行逃避司法制裁而毫無悔意，亦足徵其犯後態度不佳
    等一切情狀，爰從重量處如主文所示之刑，以示懲儆。
據上論斷，應依刑事訴訟法第二百九十九條第一項前段，刑法第一百五十九條、第三
百三十九條第一項、第三項、第五十六條、第五十五條，罰金罰鍰提高標準條例第一
條前段，判決如主文。
本案經檢察官呂曾達到庭執行職務。
中      華      民        國      九十    年      六    月    二十二    日
                                  臺灣苗栗地方法院刑事庭
                                      法  官  吳  炳  桂
右正本證明與原本無異。
如不服本判決，應於判決送達後十日內向本院提出上訴狀（應附繕本），上訴於臺灣
高等法院台中分院。
                                      書記官   楊  慧  萍
中      華      民        國      九十    年      六    月    二十六    日
附錄本判決論罪科刑法條全文：
刑法第一百五十九條：
公然冒用公務員服飾、徽章或官銜者，處五百元以下罰金。
刑法第三百三十九條：
意圖為自己或第三人不法之所有，以詐術使人將本人或第三人之物交付者，處五年以
下有期徒刑、拘役或科或併科一千元以下罰金。
以前項方法得財產上不法之利益或使第三人得之者，亦同。
前二項之未遂犯罰之。


司法院資訊處製作；財團法人民間司法改革基金會備份。
